【裁判字號】    97,上訴,1279
【裁判日期】    970513
【裁判案由】    偽證
【裁判全文】
臺灣高等法院刑事判決                97年度上訴字第1279號
上  訴  人  臺灣板橋地方法院檢察署檢察官
被      告  乙○○
被      告  丙○○
共      同
選任辯護人  陳建勳律師
上列上訴人因被告偽證案件，不服臺灣板橋地方法院96年度訴字
第331號，中華民國97年2月12日第一審判決（起訴案號：臺灣板
橋地方法院檢察署95年度偵字第12243號），提起上訴，本院判
決如下：
    主  文
上訴駁回。
    理  由
一、公訴意旨略以：
  (一)被告乙○○於民國（下同）94年間，在臺灣板橋地方法院民
    事庭審理94年度重訴字335號，告發人甲○○向陳明山所提
    起之返還買賣價金案件（起訴書誤載為94年度重訴字第302
    號，陳明山向甲○○所提起之給付買賣價金案件）中，明知
    自己並未於94年5月16日對臺北縣永和市○○路178號3樓之
    浴室上方排水管漏水問題進行修繕，竟於94年12月12日，在
    該院民事庭，就「（問：伊曾否於94年5月間受託修繕坐落
    於永和市○○路178號3樓房屋之漏水問題？）我有去修繕…
    」「（問：何時完工？）5月16日當天就完工了。」等對於
    案情有重要關係之事項，於具結之後，為虛偽之陳述。
  (二)被告丙○○於94年間，在臺灣板橋地方法院民事庭審理94年
    度重訴字302號，陳明山向告發人甲○○所提起之給付買賣
    價金案件中，及該院審理94年度重訴字335號，告發人甲○○向陳明山所提起之返還買賣價金案件中（起訴書漏載94年
    度重訴字第335號案件），明知臺北縣永和市○○路178號3
    樓之房屋漏水問題尚未進行修繕，竟於94年11月17日及12
    月12日，在該院民事庭，對案情有重要關係之事項，具結後
    證稱：「94年5月15日過後7到10日左右，我到住商店頭，經
    紀人拿了修後的照片給我看…」「第二次協商是在修好之後
    ，確實的時間我無法確定，但大約是在5月18日到20日左右
    ，因為我有看到住商雙和店的邵育緒出示他們修繕完工的照
    片給我看…」、「雙方約在94年5月18日至20日間有再商談
    ，在場的人有原告、原告的同事、被告的太太及他的朋友，
    還有我。是商談交屋的事情，當時原告已經知道被告曾經僱
    工修復漏水的事，但原告認為還不足以保證漏水瑕疵確已除
    去，當時被告已經表示可以交屋，但原告因不信任已除去瑕
    疵，所以不願付款…」等虛偽之陳述。
  (三)因認被告乙○○、丙○○均涉犯刑法第168條之偽證罪嫌云
    云。
二、檢察官認被告乙○○、丙○○涉有前揭罪嫌，無非以告發人
    甲○○之指訴，證人賴弘彬、夏盈鳳、陳薇旭於偵查時之證
    詞，及被告二人於臺灣板橋地方法院94年度重訴字第302號
    、第335號民事案件之證詞，暨告發人甲○○所提之錄音譯
    文、原始錄音檔、臺北縣政府消費者保護官受理消費者申訴
    案件協調紀錄書、不動產買賣契約書、臺北古亭郵局第995
    號存證信函、臺北古亭郵局第1173號存證信函、永和郵局第
    545號存證信、永和郵局第113號存證信函、桃園民生路郵局
    第1086號存證信函等影本，並認被告丙○○於偵查時之供詞
    與證人邵育緒於偵查時之證詞明顯不同，全係子虛，為其論
    據；訊據被告乙○○、丙○○固承坦於臺灣板橋地方法院94
    年度訴字第302號民事案件及94年訴字第335號民事案件審理
    時為上開證詞，惟堅決否認有何偽證犯行，被告乙○○辯稱
    ：係劉美齡請伊至永和市○○路178號3樓房屋修繕水管之漏
    水，伊也確實有請二位師傅去修繕，且於修繕後也有拍照，
    伊才會為上開證詞等語；被告丙○○則辯稱：在94年5月20
    日，甲○○與陳明山為第二次協調時，賣方確實有就上開房
    屋漏水部分修繕，而伊確實有看到修繕後之照片，至於伊在
    協調會當天或第二天看到照片，伊已忘記等語。
三、按犯罪事實應依證據認定之，無證據不得認定犯罪事實，又
    不能證明被告犯罪者，應諭知無罪之判決，刑事訴訟法第15
    4 條第2 項、第301 條第1 項分別定有明文。次按認定不利
    於被告之事實，須依積極證據，茍積極之證據本身存有瑕疵
    而不足為不利於被告事實之認定，即應為有利於被告之認定
    ，更不必有何有利之證據，而此用以證明犯罪事實之證據，
    猶須於通常一般人均不至於有所懷疑，堪予確信其已臻真實
    者，始得據以為有罪之認定，倘其證明尚未達到此一程度，
    而有合理性之懷疑存在，致使無從為有罪之確信時，即應為
    無罪之判決，此有最高法院82年度臺上字第163 號判決、76
    年臺上字第4986號、30年上字第816 號等判例意旨可資參照
    。而刑事訴訟法第161 條已於91年2 月8 日修正公布，其第
    1 項規定：檢察官就被告犯罪事實，應負舉證責任，並指出
    證明之方法，因此檢察官對於起訴之犯罪事實，應負提出證
    據及說服之實質舉證責任，倘所提出之證據，不足為被告有
    罪之積極證明，或其指出證明之方法，無從說服法院以形成
    被告有罪之心證，基於無罪推定之原則，自應為被告無罪判
    決之諭知，最高法院92年臺上字第128 號判例可資參照。又
    當事人得聲請法院調查證據，而法院為發見真實，亦得依職
    權調查證據，但限於維護公平正義或對被告之利益有重大關
    係之事項為限，修正刑事訴訟法第163 條第1 、2 項定有明
    文。故法院固得依職權調查證據，但並無蒐集證據之義務。
    蒐集證據乃檢察官或自訴人之職責，事實審法院應以調查證
    據為其主要職責，其調查之範圍，亦以審判中所存在之一切
    證據為限，案內不存在之證據，即不得責令法院為發現真實
    ，應依職權從各方面蒐集證據（最高法院91年度臺上字第58
    46號判決可資參照）。
四、經查：
  (一)證人張秀菊於原審審理時證稱：我係買方（即指甲○○）的
    經紀人，我有參與94年5月20日協調會，當天參與的人有買
    賣雙方的經紀人、仲介公司店長、邵育緒、劉美齡，我是代
    表買方參加，協調會議內容為買方想退房子，賣方想要履行
    合約，甲○○表示不想買房子，屋主的太太表示房子已經修
    繕完成，沒有理由解約，賣方有提出修繕證明給買方看等語
    ，經原審當庭提示被告丙○○於偵查時所提之照片（見95
    年度偵字第12243號偵查卷第47頁至第57頁）後，證人張秀
    菊證稱：我在協調會現場看到的就是這些照片，但是我所看
    到的是彩色照片，是邵育緒和劉美齡拿出來的，邵育緒有提
    出修理好的水管、照片及負責修繕的水電行老闆所出具的保
    固書等語（見原審97年1月22日審判筆錄第21頁至第23頁）
    ，核與證人即擔任賣方陳明山經紀人之住商不動產公司雙和
    店人員劉美齡於偵查時證稱：乙○○修理房屋時有照相，丙○○在一次協談時看過那照片，在那次協談會上，買方也有
    看到照片等語（見95年度偵字第12243號卷第73頁至第74 頁
    ），及證人即住商不動產公司雙和店人員邵育緒於偵查時所
    證稱：我於住商公司擔任組長職務，負責每一間新房子拍照
    ，房子成交後有發現漏水，何時發現我不知道，是劉美齡跟
    我說屋主有請人去修，我有去拍照，有拍主臥室廢掉的浴室
    上面之管子，工人一邊修，我一邊拍，我拍完，工人就說修
    好了，後來我有在公司舉辦之漏水協調會提供照片給買方看
    ，丙○○在協調會上有看到等語（見95年度偵字第12243 號
    偵查卷第90頁至第91頁）；證人即住商不動產公司雙和店經
    理謝秉吾於偵查時證稱：我參加第二次協調會時漏水已經修
    好了，但我不知道是何時修好的，在協調會上我有看到相片
    ，相片上有照管路等語（見95年度偵字第12243號偵查卷第
    93頁），均相符合。足徵上開房屋買賣雙方陳明山、甲○○
    於94年5月20日，就上開房屋之漏水問題舉行第二次協調會
    時，住商不動產公司雙和店人員邵育緒等人確有將該房屋漏
    水部分修繕後所拍攝照片提示予甲○○，被告丙○○所辯稱
    其在協調會當天或第二天確實有看到上開房屋漏水部分修繕
    後之照片乙節，即非無稽。雖證人甲○○及曾陪同甲○○參
    加該次協調會之友人夏盈鳳於原審審理時均證稱，渠等未見
    及上開房屋修繕後所拍攝之照片（見原審97年1月22日審判
    筆錄第9頁及第19頁），惟證人甲○○於原審審理時證稱：
    對方要我履約，否則要罰違約金，當時現場很亂，大家都很
    激動，因為我心情很不好，要花壹仟多萬元買房子，我很難
    過，對方的太太也不可理喻，一直要罰我違約金…，會議室
    內有一張方形會議桌，一開始雙方人員都在會議室裡面，丙○○主持會議不到五分鐘，就被我們趕出去，之後雙方就在
    會議室裡面吵架，當時雙方應該總共有十個人左右，且大家
    情緒都很激動．．我不記得買賣雙方的仲介人員是否有跟我
    說什麼話，我只記得我和屋主的太太吵架等語（見原審97年
    1月22日審判筆錄第9頁及第11頁）；證人夏盈鳳亦於原審審
    理時證稱：我沒有跟雙方仲介人員討論，我主要是陪甲○○
    到場，沒有主動參加討論，沒有主動和對方溝通，我都是在
    旁邊看，大家發言沒有順序，有一群人在討論，另一邊有一
    群人在討論，因為當天沒有主持人，各自講自己的等語（見
    原審97年1月22日審判筆錄第20頁），參以證人即買方甲○○之經紀人張秀菊復於原審審理時證稱：當時的情況是已經
    協調第二次，幾天前已經有協調過，那時我已經有感覺到買
    方不想買房子，所以第二次協調時，買方應該已經打定主意
    不想買，邵育緒拿出照片時，甲○○他們無心再看，所以拿
    出來的時間也很短等語（見原審97年1月22日審判筆錄第26
    頁）。顯見94年5月20日協調會召開時，共約十餘人參與協
    調，買方甲○○與賣方各執己見，復與賣方陳明山之妻發生
    爭執，現場情況混亂，且陪同甲○○到場之友人夏盈鳳亦未
    參與協調，於此情形下，住商不動產公司人員邵育緒雖當場
    提示上開照片，甲○○亦已無心再予詳閱，自不能以證人王
    泱淋、夏盈鳳之上開證詞而認邵育緒未於協調會提示上開照
    片。至被告丙○○於95年12月13日偵查時供稱：邵育緒係從
    手機秀出上開照片供伊觀看等語（見95年度偵字第12243號
    偵查卷第94頁），固與證人邵育緒於偵查時所證，其係用數
    位相機拍攝上開照片等情（見95年度偵字第12243號偵查卷
    第91頁）略有出入，然被告丙○○於原審審理時已供明：邵
    育緒把照相機掛在腰際，伊之前才會誤認是照相手機等語（
    見原審97年1月22日審判筆錄第27頁），且被告丙○○係於
    觀看上開照片後時隔約一年半之時間，方於檢察官訊問時為
    上開供詞，記憶難免模糊，而本院經細繹證人張秀菊、邵育
    緒、謝秉吾、甲○○、夏盈鳳之上開證詞，已足明確認定邵
    育緒應有提示上開照片予被告丙○○觀看，是以被告丙○○
    於偵查時之供詞與證人邵育緒之證詞，就事實之細節雖略有
    出入，然尚不足以推翻本院之上開認定。是被告丙○○所辯
    ，伊在94年5月20日協調會時，賣方已有就上開房屋漏水部
    分修繕，且確實有看到修繕後之照片乙節，尚堪採信，即難
    認被告丙○○於臺灣板橋地方法院94年度重訴字第302號、
    第335號民事案件審理時所為上開證詞，係基於偽證之故意
    而為虛偽陳述。
  (二)復查，證人即本件房屋買賣之賣方經紀人劉美齡於偵查時證
    稱：買方發現有漏水，我請乙○○去修，當時他們反應時就
    有請工人去看過，屋主又說要不要再找人來看看，後來就聯
    絡乙○○來修。之後乙○○有來修屋頂之排水管，我們也有
    當場拍照，花了五千塊，…這張漏水修復完工證明書是他來
    領錢那天簽的，但日期好像不是簽的那天，因為他修好後過
    幾天才來領錢，他所簽的時間是他修繕的時間，因為關係到
    保固期間，…發現漏水隔天就修理，修理時有拍照的邵育緒
    、我、修理人員在場，因為邵育緒常常帶照相機，也常常幫
    同事拍照等語（見95年度偵字第12243號偵查卷第44頁、第
    73頁及第92頁），核與證人邵育緒於偵查時所證稱：房子成
    交後有發現漏水，何時發現伊不知道，是劉美齡跟伊說屋主
    有請人去修時，伊有去拍照，有拍主臥室廢掉的浴室上面之
    管子，工人一邊修，伊一邊拍，伊拍完，工人就說修好了，
    後來伊有在公司舉辦之漏水協調會提供照片給買方看，當天
    是甲○○到場，伊不清楚是在協調會前多久拍的等語（見95
    年度偵字第12243號偵查卷第91頁）相符，參以因本件房屋
    漏水問題而於94年5月20日召開協調會時，邵育緒等人確有
    將該房屋漏水部分修繕後所拍攝之照片提示予甲○○等情，
    業如前述，足認被告乙○○確有於94年5月20日前至上述房
    屋修繕水管之漏水。再稽諸乙○○所簽具之漏水修復完工證
    明書載明上述房屋水管漏水已於94年5月16日修復完成等語
    （見原審95年度重訴字第335號民事案卷第24頁），而承審
    上開95年度重訴字第335號民事案件之法官，以證人身分傳
    喚乙○○，於94年12月12日訊問乙○○之始，即提示前開漏
    水修復完工證明書（見原審95年度重訴字第335號民事案卷
    第81頁至第82頁），乙○○據此而證述其於94年5月16日對
    上開房屋之漏水部分進行修繕，即難認被告乙○○係基於偽
    證之故意而為虛偽陳述。至證人甲○○、其夫賴弘彬及其友
    人陳薇旭固分別於偵查及原審審理時均證述，渠等於94年5
    月16日至上開房屋檢查時仍有發現漏水等情（見95年度他字
    第670號偵查卷第53頁第54頁，及原審97年1月22日審判筆錄
    第6頁及第13頁），惟甲○○、賴弘彬等人係於當日約晚上
    八時許至上開房屋，業據證人甲○○於原審審理時證述在卷
    （見原審97年1月22日審判筆錄第11頁），而被告乙○○修
    繕上開房屋之時間則為下午一、二時至三、四時，此經被告
    乙○○供明在卷（見原審97年1月22日審判筆錄第16頁），
    則甲○○、賴弘彬、陳薇旭於94年5月16日當日即無由見及
    被告乙○○至該處修繕，矧甲○○於94年5月16日至94年5月
    20 日間亦未至上開房屋勘查，亦據證人甲○○證述屬實（
    見原審97年1月22日審判筆錄第15頁），是以證人甲○○、
    賴弘彬、陳薇旭之上開證詞，均不足以推翻被告乙○○有於
    94 年5月15日至94年5月20日間至上述房屋修繕水管漏水之
    認定。另告發人甲○○於偵查時所提之錄音譯文及原始錄音
    檔（見95年度他字第670號偵查卷第24頁至第25頁，及第45
    頁至第46頁）經原審勘驗結果，該原始錄音檔內容為電話錄
    音，部分錄音內容含糊不清、雜音嚴重，而錄音譯文內容亦
    非該電話錄音之原始內容，且有長達30分鐘缺漏譯文之情形
    ，亦有原審96年9月20日勘驗筆錄在卷可稽（見審卷第49頁
    ），自難憑此內容含糊不清、雜音嚴重之電話錄音，及非原
    始內容且多所缺漏之錄音譯文內容，即認被告乙○○未於上
    開時間至前述房屋修繕水管漏水。從而被告乙○○所辯，伊
    確有叫工人至永和市○○路178號3樓為房屋修繕，且於修繕
    後拍照，伊才會為上開證詞乙節，堪予採信，亦難認被告乙○○於原審94年度重訴字第335號民事案件審理時所為之上
    開證詞，係基於偽證之故意而為虛偽陳述。
五、綜上所述，被告2人所辯均堪採信，尚難認被告乙○○、丙○○於原審民事庭94年度訴字第302號案及94年訴字第335號
    案審理時，係基於偽證之故意而為上開證詞。至卷附臺北縣
    政府消費者保護官受理消費者申訴案件協調紀錄書、不動產
    買賣契約書、臺北古亭郵局第995號存證信函、臺北古亭郵
    局第1173號存證信函、永和郵局第545號存證信、永和郵局
    第113號存證信函、桃園民生路郵局第1086號存證信函等影
    本，充其量僅能證明告發人甲○○向陳明山買受上開房屋，
    嗣因該房屋漏水問題，雙方或仲介公司以存證信函要求對方
    、代書履約、解除契約之事實，尚非被告二人犯偽證罪之證
    據。從而，依檢察官所舉訴書所載證據，均不足為被告二人
    有罪之積極證明，無從說服本院形成被告有罪之心證，揆諸
    前揭說明，基於無罪推定之原則，原審對被告二人為無罪之
    諭知，並無不當。
六、檢察官上訴意旨略以：證人甲○○、賴弘彬及陳薇旭於94年
    5月16日晚上，雖無由見及被告乙○○至該處進行修繕，惟
    如被告乙○○確於當日下午曾有修繕之情事，則甲○○、賴
    弘彬及陳薇旭於當日晚上前往上開房屋查看時，當可立刻查
    知修繕情形，然以上開證人均一致證稱仍有漏水情形，足認
    被告2人有偽證犯行云云。惟查：證人劉美齡、邵育緒於偵
    查時已結證稱：被告乙○○找工人修理時，有證人劉美齡、
    邵育緒、修理工人在場，紹育緒並拍存證等語，足認被告郭
    棋湧有修繕之事實，縱如證人甲○○、賴弘彬及陳薇旭偵查
    及原審中所證，事後前往上開房屋檢查時，仍有漏水之情形
    ，惟此僅係未修理完全，尚難以還有漏水情形，即認被告郭
    棋湧所證，曾經受託前往修繕等語為偽。從而96年5月20日
    協調會當日在場之證人張秀菊、劉美齡、邵育緒、謝秉吾所
    證，協調會當日確有見到修繕完成之照片等語，應屬實在，
    足證被告丙○○所證，曾見過修繕完成之照片，亦非虛偽。
    原審就上開事證已詳為闡述而為被告無罪之判決，檢察官仍
    執前詞，指摘原判決不當，核無理由，應予駁回。
據上論斷，應依刑事訴訟法第368條，判決如主文。
本案經檢察官邱美育到庭執行職務。
中    華    民    國    97    年    5     月    13    日
                  刑事第十六庭審判長法  官  溫耀源
                                    法  官  許增男
                                    法  官  王敏慧
以上正本證明與原本無異。
如不服本判決，應於收受送達後十日內向本院提出上訴書狀，其
未敘述上訴之理由者並得於提起上訴後十日內向本院補提理由書
（均須按他造當事人之人數附繕本）。
                                    書記官  丁淑蘭
中    華    民    國    97    年    5     月    13    日


司法院資訊處製作；財團法人民間司法改革基金會備份。
